ACORDAO-COMPLETO-2475983

ACÓRDÃO 8238/2021 ATA 19/2021 - SEGUNDA CÂMARA

VISTOS, relatados e discutidos estes autos que tratam de Pedido de Reexame interposto por Tânia Maria Dias Rodrigues, vinculada ao TRE-RR, por meio do qual se insurge contra o Acórdão 13942/2020-TCU-Segunda Câmara, o qual, entre outras medidas, considerou seu ato de aposentadoria ilegal e negou-lhe registro;
ACORDAM os Ministros do Tribunal de Contas da União, reunidos em Sessão da 2ª Câmara, ante as razões expostas pelo Relator, e com fundamento nos arts. 32, parágrafo único, 33 e 48, da Lei 8.443/1992, em:
9.1. conhecer do Pedido de Reexame e, no mérito, dar-lhe provimento parcial para tornar sem efeito o item 9.3 Acórdão 13942/2020-TCU-Segunda Câmara e seus subitens; e
9.2. dar ciência desta decisão à recorrente e aos demais interessados.

Pedido de reexame (peça 21) interposto por Tânia Maria Dias Rodrigues, ex-servidora do Tribunal Regional Eleitoral de Roraima, contra o Acórdão 13.942/2020  TCU  2ª Câmara

Segunda Câmara

Tribunal Regional Eleitoral de Roraima (TRE-RR).

3. Interessados/Responsáveis/Recorrentes:
3.1. Interessada: Tânia Maria Dias Rodrigues (XXX.676.983-XX).
3.2. Recorrente: Tânia Maria Dias Rodrigues (XXX.676.983-XX).

13.1. Ministros presentes: Bruno Dantas (Presidente), Augusto Nardes e Aroldo Cedraz (Relator).
13.2. Ministro-Substituto convocado: André Luís de Carvalho.

AROLDO CEDRAZ

Ministra Ana Arraes.

Adoto como Relatório e transcrevo a seguir a instrução de peça 34, com a qual anuiu o corpo dirigente da Sefip (peça 35) , bem como o Ministério Público junto ao Tribunal (peça 36) :
"INTRODUÇÃO
Trata-se de pedido de reexame (peça 21) interposto por Tânia Maria Dias Rodrigues, ex-servidora do Tribunal Regional Eleitoral de Roraima, contra o Acórdão 13942/2020-TCU-Segunda Câmara (peça 8) .
A deliberação recorrida apresenta o seguinte teor: 
9.1. considerar ilegal o ato de aposentadoria e negar-lhe registro;
9.2. dispensar a reposição das importâncias indevidamente recebidas de boa-fé pela beneficiária até a data da notificação desta deliberação à unidade jurisdicionada;
9.3. determinar ao Tribunal Regional Eleitoral de Roraima que:
9.3.1. no prazo de 15 (quinze) dias, a contar da ciência desta deliberação: 
9.3.1.1. adeque, se for o caso, o pagamento da parcela referente à incorporação de "quintos/décimos" da interessada à modulação dada pelo Supremo Tribunal Federal na apreciação do Recurso Extraordinário 638.115/CE;
9.3.1.2. comunique a Tânia Maria Dias Rodrigues a deliberação deste Tribunal e a alerte de que o efeito suspensivo proveniente de eventual interposição de recursos no TCU não a eximirá da devolução dos valores indevidamente recebidos após a notificação, em caso de desprovimento dos apelos. 
9.3.2. no prazo de 30 (trinta) dias, a contar da ciência deste acórdão, encaminhe a este Tribunal, por cópia, comprovante da data em que a interessada dele tomar conhecimento e informações sobre as providências implementadas para cumprimento do subitem 9.3.1.1 acima.
HISTÓRICO
O ato de aposentadoria do recorrente foi julgado ilegal, em virtude de constar a parcela de quintos incorporados de exercícios posteriores a 8/4/1998.
No voto condutor restou registrado, verbis: 
12.	No presente caso, quanto à incorporação de "quintos", consta no contracheque da interessada (peça 2) referência a dois mandados de segurança julgados pelo Tribunal Regional Eleitoral de Roraima, ajuizados pela ASTRE - Associação dos Servidores do Tribunal Regional Eleitoral de Roraima (MS 81 e MS 99) .
13.	Consoante entendimento perfilhado no Acórdão 2363/2020-TCU-Primeira Câmara, de relatoria do ministro Vital do Rêgo, avalio que as sobreditas decisões judiciais não aproveitam à servidora, em razão de não haver nos autos a comprovação de sua expressa e prévia autorização para ser representada por aquela associação, bem como em razão de não constar a lista dos associados da referida entidade.
EXAME DE ADMISSIBILIDADE
Reitera-se o exame de admissibilidade contido na peça 26, ratificado pelo Relator, Ministro Aroldo Cedraz, com a suspensão dos efeitos dos itens 9.1, 9.3, 9.3.1 e 9.3.1.1 do acórdão recorrido (despacho de peça 29) . 
EXAME DE MÉRITO
Delimitação
Constitui objeto do presente recurso definir se as medidas judiciais dos MS 81 e 99 interpostos pela ASTRE - Associação dos Servidores do Tribunal Regional Eleitoral de Roraima aproveitam à recorrente, e portanto, faz com que, nos termos do RE 638.115/CE, repercussão geral, a incorporação de quintos no período de 1998 a 2001, sejam resguardadas.
Da coisa julgada referente aos quintos e do aproveitamento dos MS 81 e 99. 
Defende-se no recurso a legitimidade da recorrente como associada da Associação dos Servidores do Tribunal Regional Eleitoral de Roraima - ASTRE e, portanto, apta a ter o direito à incorporação dos quintos sem a necessidade de absorção por reajustes ulteriores.
Argumenta-se, em síntese, que:
	a) na condição de associada da ASTRE à época do ajuizamento dos MS 81 e 99, conforme declaração constante à peça 25, tem assegurado o direito de incorporar quintos, no período discutido, independente da sua autorização para ajuizamento dos mandados de segurança, uma vez que, nos termos da jurisprudência do STF (Súmula 629, MS 31.299) , tais ações mandamentais dispensam autorização prévia dos associados;  
	b) não é aplicável o decidido no RE 573.232/SC, repercussão geral, uma vez que as anuências prévias previstas neste julgado alcançam tão somente as ações ordinárias coletivas não abrangendo o mandado de segurança coletivo, ora em exame;
	b.1) o julgado em sede de repercussão geral aplica-se somente às ações ordinárias coletivas (art. 5º, LXX, b, da CRFB/1988) , não abrangendo o Mandado de Segurança Coletivo de (art. LXX, da CRFB/1988) , sob pena de se impor a esta última ação um requisito não previsto na Carta Magna e dispensado na Lei 12.016/2009;
	b.2) o afirmado acima vem, reiteradamente, sendo esclarecido pelo STF (v.g MS 31.299 e MS 25.561) . No MS 31.299, o Ministro-Relator (Min. Luís Roberto Barroso) citou trecho do RE 573.232/SC, verbis:
"6. Ressalto que a orientação resultante do julgamento do RE 573.232, submetido à sistemática da repercussão geral, abrangeu apenas as ações coletivas ordinárias, para as quais a exigência de autorização expressa dos associados decorre do art. 5º, XXI, e não as mandamentais, pautadas no art. 5º, LXX, b, da CRFB/1988". 
	c) ainda que a autorização expressa seja requerida no mandado de segurança coletivo, o nome da recorrente na inicial dos MS 81 e 99, conforme se comprova à peça 22, p.16, supre a requisição ora em exame e utilizada pelo TCU para julgar o ato ilegal.
Análise:
1.1. No mérito, entende-se que a controvérsia se resume à necessidade ou não de autorização expressa para que os associados se beneficiem do decidido em ações mandamentais coletivas e portanto, no caso concreto, a possibilidade ou não de a recorrente ter seu direito a percepção dos quintos reconhecidas sem a necessidade de incorporação por reajustes posteriores em razão do decidido nos MS 81 e 99. 
1.2. Aduz a recorrente que nas ações mandamentais coletivas, o STF tem entendido pela desnecessidade de autorização expressa dos associados (Súmula 629, MS 31.299 e MS 25.561) . 
1.3. Afirma, ainda, que no próprio julgado do RE 573.232/SC, repercussão geral, cuja redação ficou a cargo do Min. Marco Aurélio de Melo, restou esclarecido que a autorização expressa dos associados somente se aplica às ações coletivas ordinárias (art. 5º, LXX, b, da CRFB/1988) e não as ações mandamentais coletivas (art. 5º, LXX, da CRFB/1988) .
1.4. Por sua vez, o TCU ao acatar o direito à percepção dos quintos, mas com a necessidade de absorção ulterior, o faz invocando a necessidade de autorização prévia dos associados prevista no RE 573.232/SC.
1.5. No caso concreto a recorrente, segundo o TCU, não faria jus ao decidido "em razão de não haver nos autos a comprovação de sua expressa e prévia autorização para ser representada por aquela associação, bem como em razão de não constar a lista dos associados da referida entidade".      
Data maxima venia, entende-se assistir razão à recorrente. 
Ainda que no RE 573.232/SC, repercussão geral, não hajas a clareza afirmada pela recorrente, os recentes julgados do STF (MS 31.299, MS 25.561, MS 23.769, MS 21.514, RE 141.733 e ARE 885.047) tem decidido que não se aplica ao mandado de segurança coletivo a exigência inscrita no art. 2º-A da Lei 9.494/97, no sentido de que se exige na instrução da petição inicial a relação nominal dos associados da impetrante, nem a sua autorização expressa. 
Tem a Suprema Corte aplicado o disposto na Súmula/STF 629, verbis:
A impetração de mandado de segurança coletivo por entidade de classe em favor dos associados independe da autorização destes.
Importante ainda mencionar o tratamento dado, pelo STF ao tema, no MS 31.299 (Rel. Min. Luís Roberto Barroso) , verbis:
6. Ressalto que a orientação resultante do julgamento do RE 573.232, submetido à sistemática da repercussão geral, abrangeu apenas as ações coletivas ordinárias, para as quais a exigência de autorização expressa dos associados decorre do art. 5º, XXI, e não as mandamentais, pautadas no art. 5º, LXX, b, da CRFB/1988. Tanto é assim que, posteriormente, no julgamento do MS 25.561, proposto pela Associação dos Delegados de Polícia Federal, o Ministro Marco Aurélio (redator do acórdão da repercussão geral) confirmou que tal exigência é descabida em se tratando de mandado de segurança. Veja-se o trecho pertinente do respectivo voto, acolhido pelo Plenário do STF: 
'DA ILEGITIMIDADE DAS IMPETRANTES Está-se diante de mandado de segurança coletivo impetrado por associações legalmente constituídas e em funcionamento há mais de um ano, em defesa de interesses de associados. Ocorreu, até mesmo, convocação de assembleia visando a autorizar a impetração. A meu ver, esse ato era desnecessário, porquanto, em se tratando de mandado de segurança coletivo, descabe tal exigência - precedentes: Embargos de Declaração no Recurso Extraordinário nº 251.258- 3/DF, relator Ministro Sepúlveda Pertence, com acórdão publicado no Diário da Justiça de 24 de outubro de 2006; Recurso Extraordinário nº 141.733-1/SP, relator Ministro Ilmar Galvão, com acórdão veiculado no Diário da Justiça de 1º de setembro de 1995, e Agravo de Instrumento nº 538.379-7/PR, relator Ministro Cezar Peluso, com acórdão publicado no Diário da Justiça de 27 de abril de 2005.'
7. Assim, não se aplica aos mandados de segurança a exigência inscrita no art. 2º-A, parágrafo único, da Lei nº 9.494/97, inclusive no que diz respeito à relação nominal dos associados da impetrante. (...) "
Dessa forma, foi no MS 31.299 que se esclareceu o exato alcance do RE 573.232/SC. Assim, em linha com a recente jurisprudência do STF, entende-se inaplicável a exigência, nos mandados de segurança coletivo, da anuência expressa dos associados, bem como nem mesmo a lista dos associados na inicial é obrigatória. 
Nesse sentido, uma vez feita a prova de que a associada pertencia e ainda compõe os quadros da Associação dos Servidores do Tribunal Regional Eleitoral de Roraima - ASTRE (peça 25) , deve ser dado provimento ao recurso e reconhecer o direito de a recorrente ter a parcela dos "quintos" imune a absorção por reajustes futuros, haja visto o decidido nos MS 81 e 99.
Não obstante isso, deve-se manter o julgamento do ato em seus exatos termos, visto que referida parcela mostra-se ilegal, nos termos decidido pelo e. STF no âmbito do RE 638.115 (Tema 395 de repercussão geral) .  
CONCLUSÃO
Da análise de mérito, conclui-se que em decorrência dos recentes julgados do STF (MS 31.299, MS 25.561, MS 23.769, MS 21.514, RE 141.733 e ARE 885.047) e da Súmula/STF 629, entende-se que o decidido nos MS 81 e 99 aplica-se à recorrente uma vez que pertencia e ainda compõe o quadro de associados da Associação dos Servidores do Tribunal Regional Eleitoral de Roraima - ASTRE.
Por conseguinte, deve-se dar provimento ao presente recurso.
PROPOSTA DE ENCAMINHAMENTO
Ante o exposto, com fundamento no art. 48 da Lei 8.443/92, submetem-se os autos à consideração superior, propondo-se:
	a) conhecer do recurso e, no mérito, dar-lhe parcial provimento para em tornar sem efeito o item 9.3 e seus subitens; 
	b)  informar ao recorrente e demais interessados do acórdão a ser proferido, destacando que o relatório e o voto que o fundamentam podem ser acessados por meio do endereço eletrônico www.tcu.gov.br/acordaos."
É o Relatório.

Dizanete Matias (OAB/RR 008), representando Tania Maria Dias Rodrigues.

Procuradora-Geral Cristina Machado da Costa e Silva.

Aposentadorias. Incorporação de parcela de quintos após 8/4/1998. Ilegalidade dos atos. Negativa de registro. Pedido de Reexame. Conhecimento. Razões suficientes para alterar o juízo. Provimento PARCIAL do recurso.

APOSENTADORIA (APOS)

Secretaria de Recursos (Serur); Secretaria de Fiscalização de Integridade de Atos e Pagamentos de Pessoal e de Benefícios Sociais (Sefip).

Cuidam os autos de Pedido de Reexame interposto por Tânia Maria Dias Rodrigues, vinculada ao Tribunal Regional Eleitoral de Roraima (TRE-RR) , por meio do qual se insurge contra o Acórdão 13942/2020-TCU-Segunda Câmara, rel. Ministra Ana Arraes, o qual, entre outras medidas, considerou seu ato de aposentadoria ilegal e negou-lhe registro.
Preliminarmente, ratifico o exame de admissibilidade despachado por mim nestes autos, uma vez que o recurso apresentado atende aos requisitos pertinentes à espécie.
Em suma, a recorrente alega que, embora não tenha emitido autorização expressa para participar da ação, as medidas judiciais dos MS 81 e 99 interpostos pela Associação dos Servidores do Tribunal Regional Eleitoral de Roraima (Astre) lhe aproveitam, e, portanto, nos termos do RE 638.115/CE, repercussão geral, a sua incorporação de quintos no período de 1998 a 2001, deve ser resguardada - e não absorvida por reajustes futuros.
Argumenta que, nas ações mandamentais coletivas, o STF tem entendido pela desnecessidade de autorização expressa dos associados (Súmula 629, MS 31.299 e MS 25.561) . 
A unidade especializada concluiu pela procedência parcial do recurso, sendo acompanhada pelo Ministério Público junto ao TCU.
Feito esse breve introito, anuo à proposta alvitrada pela unidade técnica, endossada pelo Parquet especializado, e adoto os fundamentos e argumentos reproduzidos no Relatório precedente como minhas próprias razões de decidir, sem prejuízo dos breves comentários a seguir.
Rememoro, por oportuno, os fundamentos do voto que amparou a decisão atacada: 
"12. No presente caso, quanto à incorporação de "quintos", consta no contracheque da interessada (peça 2) referência a dois mandados de segurança julgados pelo Tribunal Regional Eleitoral de Roraima, ajuizados pela ASTRE - Associação dos Servidores do Tribunal Regional Eleitoral de Roraima (MS 81 e MS 99) .
13. Consoante entendimento perfilhado no Acórdão 2363/2020-TCU-Primeira Câmara, de relatoria do ministro Vital do Rêgo, avalio que as sobreditas decisões judiciais não aproveitam à servidora, em razão de não haver nos autos a comprovação de sua expressa e prévia autorização para ser representada por aquela associação, bem como em razão de não constar a lista dos associados da referida entidade."
Nessa fase processual, a recorrente demonstrou que fazia parte do quadro de associados da Astre e acrescentou que, por causa disso, segundo o entendimento do Supremo Tribunal Federal (STF) , teria direito a resguardar as parcelas de quintos referentes ao período de 1998 a 2001.
De fato, conforme apontou a Serur, o STF tem aplicado o disposto na Súmula 629, segundo a qual: "a impetração de mandado de segurança coletivo por entidade de classe em favor dos associados independe da autorização destes".
Tal posicionamento da Suprema Corte se confere em julgados recentes (MS 31.299, MS 25.561, MS 23.769, MS 21.514, RE 141.733 e ARE 885.047) em que tem decidido pela não aplicação, no caso de mandado de segurança coletivo, da exigência, na instrução da petição inicial, da relação nominal dos associados da impetrante, e a sua autorização expressa, como previsto no art. 2º-A da Lei 9.494/97.
Alinhando o presente caso ao entendimento exposado acima, uma vez evidenciado que a recorrente fazia parte, e ainda faz, do corpo de associados da Astre, deve ser dado provimento parcial ao recurso e reconhecer o direito de a recorrente ter a parcela dos "quintos" imune a absorção por reajustes futuros, haja visto o decidido nos MS 81 e 99.
	Ante o exposto, incorporo os pareceres da unidade técnica reproduzidos no Relatório precedente, endossados pelo Parquet, como razão de decidir, entendo que o Pedido de Reexame deve ser parcialmente provido e VOTO para que o Tribunal adote a minuta de deliberação que submeto a este Colegiado.
TCU, Sala das Sessões, em 8 de junho de 2021.
AROLDO CEDRAZ 
Relator